【裁判字號】    90,訴,174
【裁判日期】    900829
【裁判案由】    履行契約
【裁判全文】
臺灣花蓮地方法院民事判決                            九十年度訴字第一七四號
    原      告  戊○○
    原      告  己○○
    原      告  丙○○
    原      告  甲○○
    原      告  乙○○
    原      告  辛○○
    原      告  壬○○
    訴訟代理人  吳明益律師
                李文平律師
    被      告  丁○○
    訴訟代理人  庚○○
右當事人間請求履行契約事件，本院判決如左：
    主    文
被告應將如附表所示之土地所有權，移轉登記予原告戊○○、己○○、丙○○各取得
應有部分七分之一；原告甲○○、乙○○、辛○○、壬○○各取得應有部分二十八分
之一。
訴訟費用由被告負擔。
    事    實
甲、原告方面：
一、聲明：
（一）被告應將被告所有坐落花蓮縣新城鄉○○段一之一一八、一之一二０、一之三
      一一號之土地，依民國七十七年九月三十日所簽立之贈與契約書內容，移轉登
      記於原告等名下，由原告戊○○、己○○、丙○○各取得七分之一面積之土地
      ；原告甲○○、乙○○、辛○○、壬○○則取得黃正來所有七分之一土地中各
      分得四分之一面積之土地；其餘七分之三仍暫登記於被告名下。
（二）訴訟費用由被告負擔。
二、陳述
（一）坐落花蓮縣新城鄉○○段第一之一一八、一之一二０、一之三一一號之土地，
      為原告戊○○等兄弟之母生前所有，母親逝世前，囑咐依兄弟七人各持份七分
      之一，登記予原告等名下。當時因故暫時登記於被告丁○○名下，為使兄弟各
      房間權益關係明確，原告等兄弟乃與被告於七十七年九月三十日簽立「贈與契
      約書」，約定上開三筆土地應分割為七份，戊○○等各兄弟分別持有七分之一
      。且經過台灣花蓮地方法院公證處七十七年度認字第二九一號認證在案。被告
      明知上開多筆土地實為先父、母所遺留之遺產，而暫借用被告為信託登記所有
      ，被告亦簽立贈與契約書，承諾移轉登記與各兄弟，被告既係為他人處理事務
      之人，然經原告兄弟等依修正後農業發展條例有關放寬農地登記限制及分割之
      規定，且農地可以登記於非自耕農名下，要求被告履行移轉登記義務，亦曾委
      發律師函要求被告履行義務，被告竟置之不理，為此，原告等乃訴請被告協同
      辦理移轉登記。
（二）原受贈人之一黃正來已去世，原告甲○○（長子）、乙○○（次子）、辛○○
      （長女）、壬○○（次女）及黃正來配偶黃曾月米為黃正來之法定繼承人，然
      黃曾月米已立書放棄其繼承之權利，故黃正來之權利義務由原告甲○○、乙○○、辛○○、壬○○行使之。
（三）對被告抗辯之陳述：
      「以非經登記不得移轉之財產為贈與者，在未為移轉登記前，其贈與不生效力
      」，固為民法第四百零七條所明文。惟當事人間對於無償贈與不動產之約定，
      如已互相表示意思一致，依同法第一百五十三條第一項之規定，其契約即為成
      立，縱未具備贈與契約特別生效要件，要難謂其一般契約之效力亦未發生，債
      務人自應受此契約之拘束，負有移轉登記，使生贈與效力之義務。」此為最高
      法院四十一年度台上字第一七五號判例。次按民法第四０七條規定刪除後，依
      民法第一五三條之規定，即贈與之意思表示成立時即生贈與效力，已無舊法「
      須經移轉登記使生效力」之特別生效要件，此參酌同法第四０七條修正亦明。
      本件贈與契約已生效力，新法修正後，更應為與最高法院判例為同一解釋：新
      法刪除原民法第四０七條之規定，核其修正理由略以「贈與為債權契約，於依
      民法第一百五十三條規定成立時，即生效力。惟依現行法（即舊法）規定，以
      非經登記不得移轉之財權為贈與者，須經移轉登記始生效力，致不動物權移轉
      之生效要件與債權契約之生效要件相同，而使贈與契約之履行與生效混為一事
      。為免疑義，爰將本條刪除。準此，新法既無原條文「未經移轉登記前，其贈
      與不生效力」之規定，則本件贈與契約應在兩造意思表示合致時即已生效，亦
      與最高法院原判例意旨相合。原告自有訴請履行契約之權利。民法（即新法）
      第四百零八條第一項擴大原適用範圍，包括「不動產」在內，而第二項更增設
      「於經公證之贈與者」不得撤銷之規定，則被告亦無撤銷贈與之餘地。「贈與
      物之權利未移轉前，贈與人得撤銷其贈與。其一部已移轉者，得就其未移轉之
      部分撤銷之。前項規定，於經公證之贈與，或為履行道德上義務而為贈與者，
      不適用之。」，為新修正民法第四百零八條所明定。核其修正理由明示：「贈
      與契約於具備成立要件時，即生效力。惟贈與為無償行為，應許贈與人於贈與
      物之權利未移轉前有任意撤銷贈與之權。現行修正條文規定以贈與物未交付前
      ，贈與人始得行使撤銷權，適用範圍太過狹隘，爰將第一項『交付』修正為『
      權利移轉』，以期周延。」，顯見新法已擴大「不動產」之適用範圍。該條第
      二項修正意旨亦明示「立有字據之贈與，間有因一時情感因素而欠於考慮時，
      如不許贈與人任意撤銷，有失事理之平。為避免爭議並求慎重，始不是用前項
      撤銷之規定，爰修正第二項。」，則依新法規定本件經「公證」之契約，自不
      得再為撤銷悔約。依前揭法條之規定，本件兩造約定贈與移轉部分土地，即贈
      與之意思表示成立時即生贈與效力。
三、證據：提出土地登記謄本三件、除戶謄本二件、贈與契約書、認證書、律師函及
    回執、遺產分配協議書各一件（均影本）為證。
乙、被告方面：
    被告未於最後言詞辯論期日到場，其訴訟代理人先前到場之聲明、陳述略以：
一、聲明：原告之訴駁回。
二、陳述：本件應依修正前民法第四百零七條規定辦理。
    理    由
一、被告未於言詞辯論期日到場，核無民事訴訟法第三百八十六條各款所列情形，爰
    依原告之聲請，由其一造辯論而為判決。
二、原告主張之前開事實，提出與所述相符之土地登記謄本三件、除戶謄本二件、贈
    與契約書、認證書、律師函及回執、遺產分配協議書各一件（均影本）為證。被
    告亦不爭執，僅抗辯本件應依修正前民法第四百零七條規定辦理。
三、按八十八年四月二十一日修正前民法第四百零七條規定：以非經登記不得移轉之
    財產為贈與者，在未為移轉登記前，其贈與不生效力。修正刪除理由為：贈與為
    債權契約，於依民法第一百五十三條規定成立時，即生效力。惟依現行條文規定
    ，以非經登記不得移轉之財產權為贈與者，須經移轉登記始生效力，致不動產物
    權移轉之生效要件與債權契約之生效要件相同，而使贈與契約之履行與生效混為
    一事，為免疑義，爰將本條刪除。本件系爭贈與契約雖於民法修正前成立，然而
    兩造就贈與契約之意思表示既已合致，原告即得依贈與契約請求被告履行移轉登
    記。次按有關農地限制不得移轉登記予非自耕農及移轉為共有之規定如土地法第
    三十條、第三十條之一已隨八十九年一月二十六日之農業發展條例第三十條及相
    關規定之修正公布實施而隨之修正或刪除，亦即農地已可由自然人自由買賣、贈
    與或繼承，移轉登記時無須再檢討自耕能力之有無或不能移轉為共有之問題。從
    而，原告自得依前開贈與契約，請求被告將系爭土地所有權，移轉登記予原告戊○○、己○○、丙○○各取得應有部分七分之一；原告甲○○、乙○○、辛○○
    、壬○○各取得應有部分二十八分之一，洵屬有據，應予准許。
四、因本案論證已臻明確，兩造其餘主張、陳述及所提之證據暨攻擊防禦方法，均與
    本案判斷結果無影響，毋庸再予一一審酌，附此敘明。
五、據上結論：本件原告之訴為有理由，依民事訴訟法第三百八十五條第一項前段、
    第七十八條，判決如主文。
中      華      民      國    九十    年      八      月    二十九    日
                                        臺灣花蓮地方法院民事庭
~B法      官  林麗玉
附表：
編號地號                  地目    面積（平方公尺）  權利範圍  登記所有權人
 １    花蓮縣新城鄉○○段    旱      一二二六          全部    丁○○
       一之一一八地號
 ２    花蓮縣新城鄉○○段    旱      一五一二二        全部    丁○○
       一之一二０地號
 ３    花蓮縣新城鄉○○段    雜      一四三０          全部    丁○○
       一之三一一地號
右正本證明與原本無異。
如對本判決不服，應於送達後廿日內，向本院提出上訴狀（應抄附繕本）。
~B法院書記官  林揚奇
中      華      民      國    九十    年      八      月    三十      日


司法院資訊處製作；財團法人民間司法改革基金會備份。
